【裁判字號】    88,易,321
【裁判日期】    890801
【裁判案由】    違反國家安全法等
【裁判全文】
臺灣新竹地方法院刑事判決                          八十八年度易字第三二一號
    公  訴  人  臺灣新竹地方法院檢察署檢察官
    被      告  丙○○
                戊○○
                己○○
                甲○○
    右  四  人
    選任辯護人  郭杞堂
右列被告等因違反國家安全法等案件，經檢察官提起公訴（八十八年度偵字第一七一
四號），本院判如左：
    主  文
丙○○共同無正當理由逃避警察對入出境之船舶所實施之檢查，處拘役伍拾日，如易
科罰金以參佰元折算壹日。其餘被訴部分無罪。
戊○○共同無正當理由逃避警察對入出境之船舶所實施之檢查，處拘役肆拾日，如易
科罰金以參佰元折算壹日。其餘被訴部分無罪。
己○○、甲○○均無罪。
    事  實
一、丙○○為新竹漁船「金進豐」號之船長，於民國八十八年二月九日與擔任同船之
    船員戊○○、己○○及甲○○等四人，共乘「金進豐」號報關出港，於同月十一
    日晚上十時許至外海三十浬處，向大陸籍之不詳船名鐵殼船購入大陸香菇十二包
    ，迨同年二月十二日上午六時三十分許入新竹南寮漁港，甫靠岸於戊○○將纜繩
    繫好正準備入港時，見警察在岸上對入出境之船舶實施檢查，丙○○見狀，竟與
    戊○○共同基於逃避警察檢查之犯意聯絡，指示由戊○○解開已繫好之纜繩，而
    岸上不知年籍姓名之成年男子工人亦幫忙將纜繩解開丟給船上之戊○○，而無正
    當理由逃避警察之檢查，且不顧警方鳴槍示意停，即拔錨由丙○○飛快地將船
    駛向外海衝去，經水上警察局第十二警察隊隨後追緝，在外海並以擴音器多次喊
    話令其停船受檢亦未停止，且一路將船上之走私物品香菇丟至大海，嗣因風浪太
    大，第十二警察隊無法靠近，金進豐號始得以脫逃，迨同月十四日上午六時十五
    分許，始在南寮漁港為警查獲。
二、案經新竹市警察局第一分局報請臺灣新竹地方法院檢察署檢察官偵查起訴。
    理  由
壹、有罪部分：
一、訊據被告丙○○、戊○○矢口否認有右揭逃避警察對入境之船舶檢查之犯行，被
    告丙○○辯稱伊在岸邊看到有人開槍，伊害怕就開走跑到中國石油平台，事後才
    知道是警察在抓人，沒有聽到保七喊話，在外海才發現他們（警察），而被告戊○○辯稱張叫伊解開繩子伊就解，在外海沒有聽到警察要求停船云云，惟查右開
    事實迭據證人即當時在岸邊查緝之員警彭智青於偵查中、及被告船舶於進港後逃
    避檢查往外海衝出而隨後開警艇追緝之員警乙○○於偵查、本院訊問中供陳明確
    ，並有內政部警政署水上警察局第十二警察隊（八八）水警十二刑字第０三七一
    號函（見八十八年度偵字第一七一四號偵查卷宗第十八頁以下）及（八八）水警
    十二刑字第０一五三七號函（見本院八十八年七月二十日訊問筆錄後）所附之航
    行日誌影本各一份在卷可稽，而被告戊○○於偵查中亦陳稱入港時有看見許多警
    察、在外海由伊與船長將香菇丟入海中（見前述偵查卷宗第五十三頁）等語，且
    被告丙○○亦自承在外海時怕別人說是走私的，才趕快丟掉十二包香菇等語，顯
    見被告二人皆知於入港時有警察在對入境之船舶實施檢查且於渠等衝出外海時亦
    知有警艇在後追緝欲登船檢查，渠等上開辯解顯係事後卸責之詞，殊無可採，渠
    等事證明確，犯行堪以認定。
二、核被告丙○○、戊○○等所為係犯國家安全法第六條第二項之無正當理由逃避依
    警察對入出境之船舶所實施之檢查罪。公訴人認被告二人係犯同條第一項之未經
    許可出入境罪云云，惟被告二人右揭行為僅係構成逃避檢查而非未經許可出境（
    其理由詳如後述），起訴法條應予變更。被告二人與在岸上丟纜繩至渠等漁船上
    之不詳姓名年籍之成年男子具有犯意聯絡及行為分擔，為共同正犯。爰審酌被告
    丙○○為船長因船上有大陸生產之香菇，害怕受檢乃指示船員被告戊○○逃避警
    察之檢查，渠等犯罪之動機、目的、手段及犯罪後否認之態度等一切情狀，分別
    量處如主文所示之刑，並諭知易科罰金之折算標準。
貳、無罪部分：
一、公訴意旨略以：被告丙○○、戊○○於右揭時地除無正當理由逃避依警察對入出
    境之船舶所實施之檢查外，並與同船之船員己○○、甲○○等四人以共同之犯意
    ，共乘「金進豐」號報關出港，二月十一日晚上十時許至外海三十浬處，以販出
    之意向大陸籍之不詳船名鐵殼船購入未貼專賣憑證之「蒙古王酒」、「大紅高梁
    」酒類（數量不詳），迨二月十二日六時三十分許入新竹南寮漁港，企圖載運進
    港後販售甫靠岸，見警在岸上查緝，未向南寮漁港駐所辦理出境手續，且不顧警
    方鳴槍示意停住，即拔錨飛快向出港外海衝去，經水上警察局第十二警察隊在後
    追逐亦未停止，且一路丟香菇、酒類至大海（經警拾取未稅香菇二包、蒙古王酒
    二瓶、大紅高梁酒一百八十五瓶，市價約新臺幣四萬五千六百元），嗣因風浪太
    大，第十二警察隊無法靠近，金進豐號始得以脫逃，迨同月十四日六時十五分許
    ，始在南寮漁港為警查獲，因認被告丙○○等四人均違反國家安全法第六條第一
    項之人民入出境，應向內政部警政署入出境管理局申請許可，未經許可不得入出
    境之規定，及臺灣省內菸酒專賣暫行條例第三十七條第一項第五款之販賣未貼專
    賣憑證之酒類等罪嫌云云。
二、按犯罪事實應依證據認定之，無證據不得推定其犯罪事實。又不能證明被告犯罪
    者，應諭知無罪之判決，刑事訴訟法第一百五十四條、第三百零一條第一項定有
    明文。
三、本件公訴人認被告等涉犯上開罪嫌，無非以右開事實業據證人即新竹市警察局第
    一分局偵查員彭智青、水上警察局第十二警察隊出海追逐之員警乙○○及南寮漁
    港駐在所員警陳家隆證甚詳，另有照片及扣押物品清單在卷可按為其主要論據。
四、訊據被告丙○○等四人皆堅詞否認有涉犯上開違反入出境及販賣未貼專賣憑證之
    酒類等犯行，均辯稱渠等為漁船從業人員，其出海作業，乃憑主管機關核發之漁
    業證照及船員手冊，而非向境管局申請入出境許可簽證，亦非憑護照入出境、及
    大陸酒不是伊等的；被告己○○、甲○○另亦辯稱當時（指岸邊有人開槍時）在
    船艙裡面工作，不知道發生什麼事等語。
五、本院調查各項證據後，認定被告丙○○、戊○○、己○○及甲○○等四人之行為
    不成立公訴人所指之違反國家安全法第六條第一項之人民入出境，應向內政部警
    政署入出境管理局申請許可，未經許可不得入出境之規定，及臺灣省內菸酒專賣
    暫行條例第三十七條第一項第五款之販賣未貼專賣憑證之酒類等罪，而對被告丙○○、戊○○該部分犯行及己○○、甲○○諭知無罪之判決，其理由如下：
（一）被告丙○○、戊○○於右開時地無正當理由逃避依警察對入出境之船舶所實施
      之檢查之事實已如前述，而公訴人認被告四人於二月十二日六時三十分許入新
      竹南寮漁港，於靠岸時，未向南寮漁港駐在所辦理出境手續，即向外海衝去之
      行為，係違反國家安全法第六條第一項之罪，惟查，國家安全法第三條第一項
      規定人民入出境，應向內政部警政署入出境管理局申請許可，未經許可者，不
      得入出境。按前述之「入出境」，依其施行細則第二條規，係指入出臺灣地區
      而言；所稱「臺灣地區」，依同細則第二條之一，係指「臺灣地區與大陸地區
      人民關係條例」第二條第一款所定之臺灣地區（即指臺灣、澎湖、金門、馬祖
      及政府統治權所及之其他地區）。另中華民國領海及鄰接區法第二條及第三條
      亦明文規定：「中華民國主權及於領海、領海之上空、海床及其底土。」、「
      中華民國領海為自基線起至其外側十二浬間之海域。」因此，有關漁民至外海
      作業之行為，不屬「國家安全法」第二條規定之入出境，自與一般人民之入出
      境不同，此有內政部警政署入出境管理局（八八）境行君字第八０八五六號函
      一份在卷可按。再，依同條第二、三、四項規定，內政部應聘請包括社會公正
      人士組成審查委員會，在一定條件下，得不許可人民入出境，如不予許可，應
      以書面敘明理由，通知申請人，並附記不服之救濟程序。再由同法施行細則第
      二章之各項有關規定觀之，人民入出境許可，由境管局為主管機關，憑入出境
      許可及護照入出境，是認上開規定應係一般人民入出境之規範。而在本案情形
      ，被告等四人皆為漁船從業人員，有船員手冊影本四紙（見前述偵查卷宗第三
      十二頁以下）在卷可按，應可信為真實，其乃屬於漁業法所規範之範圍，其中
      央主管機關為行政院農業委員會。且近海及沿岸漁船，其捕撈作業海域大都於
      領海以內，且若以離開港口或海岸即視為出境，則漁民於近海進行漁撈作業，
      將因必須先行申請出境許可而造成極大困擾，亦不符簡政便民原則，故於近海
      作業之當地漁民，因不屬「入出境」範疇，僅依有關規定申辦進出港安全檢查
      手續即可。故漁民之出海作業，乃憑主管機關核發之漁業證照及船員手冊，而
      非向境管局申請入出境許可簽證，亦非憑護照入出境，此亦有內政部警政署（
      八九）警署檢字第六０九七四號函一份（見本院卷宗第十三頁以下）附卷足憑
      ，並經新竹南寮漁港駐在所警員陳家隆於偵查中證述屬實；再被告丙○○、戊○○於無正當理由逃避警察對入出境之船舶所實施之檢查後，衝出外海至中國
      石油位於新竹香山外海之國光一號至三號平台處，仍屬於我國領海範圍之事實
      ，亦據內政部函附（見本院卷宗第十頁）確認屬實。今被告等四人於八十八年
      二月九日依規定向新竹漁港分駐所申請出海作業之事實，此有漁船進出港申請
      書及漁業執照（見前述偵查卷宗第二十五頁以下）各一紙附卷足憑，即被告已
      依規定申請出海作業，縱認被告丙○○、戊○○有逃避檢查駛出外海之行為，
      惟其仍在領海範圍內，亦未有出國境之行為，綜上，足認被告等顯非係依國家
      安全法第三條第一項之規定申請出海許可，公訴人認被告等違反國家安全法第
      三條第一項之規定，而應成立同法第六條第一項之罪，與該法之立法意旨尚有
      不符，尚不能遽論以該條之罪，被告丙○○、戊○○所為應僅構成逃避檢查，
      而犯有同條第二項之罪，已如前述，公訴人引用同條第一項之條文尚有未洽，
      起訴法條應予變更。至被告己○○、甲○○二人據被告丙○○於偵查中供陳他
      們不知伊將船駛出（見前述偵查卷宗第五十一頁背面）等語，且被告戊○○亦
      陳稱於船開至外海時是由其與船長將香菇丟入海中，甲○○、己○○伊沒注意
      他們二人是否有丟香菇，參以當時指示逃避警察檢查者為被告丙○○及解開纜
      繩者為被告戊○○，而於外海時亦由被告丙○○及戊○○一同將香菇丟向海中
      ，足認被告己○○、甲○○所辯當時（入港時、在外海時）在船艙內工作，不
      知船為何開出、亦不知何人將香菇丟入海中等語，尚堪採信，難認彼二人與丙○○、戊○○二人就逃避檢查之犯行有犯意聯絡或行為分擔，亦不構成逃避檢
      查罪。
（二）公訴人另認被告等四人有違反臺灣省內菸酒專賣暫行條例第三十七條第一項第
      五款之販賣未貼專賣憑證之酒類罪，並以前揭犯行，即金進豐號於被第十二警
      察隊追逐時，一路丟香菇外，並丟酒類入海，業據證人即當時在船上執行勤務
      之乙○○證述在卷，且有照片可稽，另有扣押物品清單可按為其論據，惟查，
      證人乙○○於偵查中僅證述該走私漁船就延途丟棄走私品（見前偵查卷宗第七
      十二頁背面）等語，並未如公訴人所指之「一路丟香菇外，並丟酒類入海」之
      情形，再乙○○於本院訊問時雖先陳稱：「（問：撈起物品？）酒、煙、香菇
      都有，是從他們船丟下海，是包成一包打開後有酒、煙、香菇」等語，惟於被
      告丙○○陳稱：「（問：對證人乙○○所陳述有何意見（告以要旨）？）（其
      所拍照片中顯示僅有）二、三包能裝那麼多酒？丟的是香菇，如果是酒，不會
      如照片浮那麼高」等語，及經證人乙○○再檢視附卷公文（見前述偵查卷宗第
      十八至二十頁）後稱：「對水上警察函在港內撈獲部分，我不清楚，當天是三
      條船，東西很多．．」、「（問：你們追他們丟、撈起何物）香菇是確定，酒
      是否有，沒有把握」等語（見本院八十八年七月一日訊問筆錄），且經本院傳
      訊證人即製作扣押物品清單之員警丁○○供稱：「（問：扣押物何來？）港內
      撈到的，追時撈到為香菇，酒是港內撈到，因當時除金進豐外還有另外二艘船
      」、「（問：當時追時你有無追？）沒有，他們追出去的船帶回來只有香菇」
      、「（問：酒是其他的船丟的嗎？）是那一艘船丟不清楚，也不知金進豐有無
      在港區內丟」等語（見本院八十八年七月二十日訊問筆錄），足認「金進豐」
      號漁船於外海丟棄者僅為香菇之事實應可確定，至該船是否有於港內丟棄上開
      酒類，尚無證據可資證明；且依前述（八八）水警十二刑字第０三七一號函亦
      僅記載「．．只得照相蒐證存證並從海面鉤起二包「金」船丟棄之走物品（香
      菇）．．」（見前述偵查卷宗第十八頁最後一行），又依前述偵查卷宗第二十
      頁之警察狀況處置記錄表及第二十一至二十三頁之照片，亦僅載明照像存證，
      並鉤起該船丟之證物二包（香菇）返港及該船丟棄走私物品（香菇）字樣，均
      未有拾起上開大陸酒之任何記載，亦可確認該船丟棄者為香菇而已，並無上開
      大陸酒之情形。而於扣押物品表（見前述偵查卷宗第六十八頁）、照片（第六
      十三頁）等文書上，增列有水警隊所未載稱之大陸酒，記載其查獲地點為「新
      竹外海（丟包）」字樣，並更有「金進豐號港內撈獲私貨香菸情形」、「金進
      豐號港內撈獲私貨大陸酒情形」之字樣之照片，致該照片與扣押物品表之記載
      不一致（即扣押物品表上並未有香菸之記載，而照片上竟有撈獲私貨香菸情形
      ），顯見上開扣押物品表及照片均與事實情形顯有出入。綜上，公訴人所指之
      情節（．．一路丟香菇外，並丟酒類入海）尚與事實不合。此外，復查無其他
      積極證據足資認定被告等有公訴人所指之上開販賣未貼專賣憑證之酒類之犯行
，本院自應就此部分對被告為無罪之諭知，以免冤抑。
據上論斷，應依刑事訴訟法第二百九十九條第一項前段、第三百條、第三百零一條、
國家安全法第六條第二項，刑法第十一條前段、第二十八條、第四十一條、罰金罰鍰
提高標準條例第二條，判決如主文。
本案經檢察官羅雪梅到庭執行職務。
中      華      民      國    八十九    年      九      月     十三     日
                                    臺灣新竹地方法院刑事第一庭
                                        審判長  法  官  賴  淑  敏
                                                法  官  黃  小  珮
                                                法  官  馮  俊  郎
右正本證明與原本無異。
如不服本判決，應於判決送達後十日內向本院提出上訴狀（應附繕本），上訴於臺灣
高等法院。
                                                書記官  謝  國  聖
中      華      民      國    八十九    年      九      月     十三     日
附錄本判決論罪之法條：
國家安全法第六條：
違反第三條第一項規定未經許可入出境者，處三年以下有期徒刑﹑拘役或
科或併科新臺幣九萬元以下罰金。
無正當理由拒絕或逃避依第四條規定所實施之檢查者，處六月以下有期徒
刑﹑拘役或科或併科新臺幣一萬五千元以下罰金。
國家安全法第四條：
警察或海岸巡防機關於必要時，對左列人員﹑物品及運輸工具，得依其職
權實施檢查：
  一  入出境之旅客及其所攜帶之物件。
  二  入出境之船舶﹑航空器或其他運輸工具。
  三  航行境內之船筏﹑航空器及其客貨。
  四  前二款運輸工具之船員﹑機員﹑漁民或其他從業人員及其所攜帶之
      物件。
對前項之檢查，執行機關於必要時，得報請行政院指定國防命令所屬單位
協助執行之。


司法院資訊處製作；財團法人民間司法改革基金會備份。
